ACORDAO-COMPLETO-2532749

ACÓRDÃO 826/2022 ATA 13/2022 - PLENÁRIO

VISTOS, relatados e discutidos estes autos que cuidam de monitoramento das determinações expedidas à Superintendência de Seguros Privados - Susep nos autos do TC Processo 016.243/2021-8 (Denúncia) , por meio do item 9.3, subitens 9.3.1 a 9.3.4, do Acórdão 2668/2021-TCU-Plenário, de relatoria do Ministro Raimundo Carreiro.
ACORDAM os Ministros do Tribunal de Contas da União, reunidos em Sessão Plenária, diante das razões expostas pelo Relator, em:
9.1. considerar como implementadas as determinações expedidas à Superintendência de Seguros Privados - Susep por meio do item 9.3, subitens 9.3.1 a 9.3.4, do Acórdão 2668/2021-TCU-Plenário;
9.2. dar ciência deste Acórdão à Superintendência de Seguros Privados - Susep e à Caixa Econômica Federal, destacando que o relatório e o voto que fundamentam a deliberação encaminhada podem ser acessados por meio do endereço eletrônico www.tcu.gov.br/acordaos; e
9.3. encerrar o presente processo, por médio de seu apensamento definitivo ao TC Processo 016.243/2021-8 (Denúncia) , originador deste monitoramento, nos termos do art. 169, incisos I e V, do Regimento Interno do TCU, c/c os art. 36 e 37 da Resolução-TCU 259/2014.

Monitoramento autuado em cumprimento a acórdão relacionado a possíveis irregularidades cometidas pela Susep e pela Caixa Econômica Federal, no que concerne à gestão do seguro obrigatório DPVAT no ano de 2021.

Superintendência de Seguros Privados - Susep, vinculada ao Ministério da Economia.

3. Interessados/Responsáveis: não há.

13.1. Ministros presentes: Ana Arraes (Presidente), Benjamin Zymler, Augusto Nardes, Bruno Dantas, Vital do Rêgo e Antonio Anastasia (Relator).
13.2. Ministro-Substituto convocado: Weder de Oliveira.

ANTONIO ANASTASIA

Transcrevo a seguir, nos termos do art. 1º, § 3º, inciso I, da Lei 8.443/1992, a instrução lavrada no âmbito da Secretaria de Controle Externo do Sistema Financeiro Nacional - SecexFinanças (peça 8) , cujas conclusões contaram com a anuência do corpo diretivo da referida unidade (peças 9 e 10) :
INTRODUÇÃO 
Cuidam os autos de monitoramento autuado em cumprimento ao subitem 9.4 do Acórdão 2668/2021-TCU-Plenário, Relator Exmo. Ministro Raimundo Carreiro, proferido em sede do TC Processo 016.243/2021-8, relacionado a possíveis irregularidades cometidas pela Susep e pela Caixa Econômica Federal, no que concerne à gestão do seguro obrigatório DPVAT no ano de 2021.
HISTÓRICO 
O acórdão em referência, publicado em 10/11/2021, contém a seguinte determinação (peça 4, p. 1) :
 (...) 
9.3. com fundamento no art. 250, inciso II, do Regimento Interno/TCU, determinar à Superintendência de Seguros Privados - Susep que, no prazo de 90 dias, apresente os resultados de suas ações de fiscalização, com a efetiva adoção de medidas que objetivem: 
9.3.1. corrigir as falhas relacionadas aos atrasos superiores a 30 dias nos pagamentos de indenizações do seguro DPVAT, apresentando os dados relativos ao ano de 2021, mês a mês; 
9.3.2. aperfeiçoar a forma de comunicação com os beneficiários com processos pendentes de regularização, a fim de instá-los a complementar as informações/documentos necessários; 
9.3.3. aumentar o percentual mensal de pagamentos do seguro DPVAT, apresentando os dados relativos ao ano de 2021, mês a mês; 
9.3.4. melhorar a funcionalidade do aplicativo do seguro DPVAT, solucionando, desta forma, as impropriedades detectadas no âmbito da Caixa, a fim de cumprir o princípio da eficiência; 
 (...) 
3.	Mediante Ofício Eletrônico 19/2022, a Susep apresentou justificativas e documentos que tratam de providências adotadas no âmbito da autarquia visando atender à determinação do Tribunal, contendo os seguintes argumentos, de forma síntese, em relação aos subitens do acórdão citado (peça 3, p. 1-10) :
3.1.	no que tange ao item 9.3.1, a Susep informou o seguinte:
a) que houve ajuste na esteira de tratamento dos pedidos de indenização, estabelecendo-se um critério único no fluxo de demandas, de forma que os pedidos sejam tratados por antiguidade;
b) que estabeleceu checklist no sistema dos roteiros operacionais de tratamento dos pedidos, fazendo com que o trabalho fique mais padronizado e eficiente;
c) que implementou rotina de capacitação voltada para qualificação de todos os analistas envolvidos no processo do DPVAT, objetivando a padronização das análises;
d) que implementou o portal DPVAT.CAIXA em outubro de 2021, unificando a plataforma para registro e tratamento dos pedidos, oferecendo às agências maior facilidade no atendimento aos beneficiários que não têm acesso ao App DPVAT CAIXA ou optam pelo canal de atendimento presencial;
e) que padronizou os textos explicativos sobre as pendências encontradas na documentação apresentada nas solicitações, com os objetivos de conferir maior clareza ao usuário e de reduzir o tempo de espera pelos pagamentos, quando devidos; 
f) que finalizou o processo de contratação das empresas prestadoras de perícias médicas;
g) que, conforme determinado pelo TCU, apresentou tabela com a consolidação dos dados do DPVAT, referentes a 2021, acumulados mês a mês: 1 2 3 e 4 
	Data-base/Status
	1
	2
	3 e 4
	5
	Total de pedidos
	% em análise
	% em pendência
	% finalizados

	31/01/2021 
	263
	0
	N/D
	263
	100,00%
	0,00%

	28/02/2021
	2.762
	8
	N/D
	2.770 
	99,71% 
	0,29%

	31/03/2021
	7.247
	51
	N/D 
	7.298 
	99,30% 
	0,70%

	30/04/2021
	13.363
	54 
	N/D
	13.417 
	99,60% 
	0,40%

	31/05/2021
	22.568
	247
	N/D
	22.815
	98,92%
	1,08%

	30/06/2021
	16.284 
	10.724
	2.628 
	3.874 
	33.510 
	48,59% 
	32,00% 
	19,40%

	31/07/2021
	21.127
	17.297 
	7.810 
	4.341 
	50.575 
	41,77% 
	34,26% 
	23,97%

	31/08/2021 
	31.628 
	20.632 
	16.178 
	6.660 
	75.098 
	42,12% 
	27,47% 
	30,41%

	31/09/2021
	28.442
	33.467 
	26.925 
	6.199 
	95.033 
	29,93% 
	35,22% 
	34,86%

	31/10/2021
	24.008
	39.128 
	41.967 
	13.737 
	118.840 
	20,20% 
	32,92% 
	46,87%

	30/11/2021
	22.262 
	45.335 
	57.490 
	18.727 
	143.806 
	15,48% 
	31,53% 
	53,00%

	31/12/2021 
	24.772 
	42.575 
	79.249 
	23.016 
	169.612 
	14,61% 
	25,10% 
	60,29%

1 - aberto ou com análise em andamento; 2 - com pendência e sem pagamento; 3 - com pendência e com pagamento parcial; 4 - encerrado com pagamento integral e 5 - negado ou indeferido
h) que, por solicitação da fiscalização contratual, a partir de junho/21, a Caixa implementou ferramenta capaz de informar o status de cada pedido do seguro DPVAT, contendo os pedidos abertos, com pendência e sem pagamento, com pendência e pagamento parcial, encerrado com pagamento integral e negado ou indeferido;
i) que atuou na fiscalização contratual durante todo o ano de 2021 e que, pela melhora nos resultados ao longo dos meses de 2021, é possível atestar que os apontamentos feitos pela Susep e as melhorias feitas pela Caixa foram capazes de corrigir as falhas constatadas no primeiro semestre de 2021, relacionadas aos atrasos superiores a 30 (trinta) dias nos pagamentos de indenizações do seguro DPVAT.
3.2.	no que tange ao item 9.3.2, a Susep informou o seguinte:
a) que trouxe as seguintes medidas tomadas pela Caixa com o objetivo de sanar as deficiências: a.1) revisão do conteúdo/script dos canais de consulta do teleatendimento; a.2) disponibilização do Portal DPVAT.CAIXA, que possibilita a consulta sobre o andamento dos processos pela agência; a.3) revisão das mensagens de pendências, de deferimento e de indeferimento, ajustando as fraseologias do app DPVAT CAIXA; e a.4) envio de e-mail cadastrado na abertura do pedido informando ao beneficiário as pendências encontradas.
	b) que o percentual de pedidos pendentes, que oscilava geralmente dentro da casa dos 30% entre os meses de junho e novembro/2021, sofreu quedas nos três últimos meses do ano, alcançando o patamar de 25,10% em dezembro/2021 e que, apesar dos constantes aumentos dos pedidos mês a mês, o percentual de pedidos finalizados aumentou de 19,40%% ao final junho para 60,29% ao final de novembro.
3.3.	no que tange ao item 9.3.3, a Susep informou o seguinte:
a) que houve as seguintes medidas adotadas pela Caixa visando corrigir as deficiências: a.1) estruturação de coordenação especializada de Análise de Mérito, qualificando a análise e o atendimento; a.2) ajustes nas fraseologias utilizadas para informação aos solicitantes; a.3) finalização do processo de contratação das empresas prestadoras de perícia médica;
	b) que, conforme determinado pelo TCU, apresentou tabela com a consolidação dos dados do DPVAT, referentes a 2021, acumulados mês a mês:
	Data-base
	Pedidos
	Pedidos Deferidos
	%
	Pedidos Indeferidos
	%
	Pedidos Finalizados
	% 

	31/01/2021 
	263 
	0 
	0,00% 
	N/D 
	N/D 
	0 
	0,00%

	28/02/2021
	2.770 
	8 
	0,29% 
	N/D 
	N/D 
	8 
	0,29%

	31/03/2021
	7.298 
	51 
	0,70% 
	N/D 
	N/D 
	51 
	0,70%

	30/04/2021
	13.417 
	54 
	0,40% 
	N/D 
	N/D 
	54 
	0,40%

	31/05/2021
	22.815 
	247 
	1,08% 
	N/D 
	N/D 
	247 
	1,08%

	30/06/2021
	33.510 
	2.628 
	7,84% 
	3.874 
	11,56% 
	6.502 
	19,40%

	31/07/2021
	50.575 
	7.781 
	15,39% 
	4.341 
	8,58% 
	12.122 
	23,97%

	31/08/2021 
	75.098 
	16.178 
	21,54% 
	6.660 
	8,87% 
	22.838 
	30,41%

	31/09/2021
	95.033 
	26.925 
	28,33% 
	6.199 
	6,52% 
	33.124 
	34,86%

	31/10/2021
	118.840 
	41.967 
	35,31% 
	13.737 
	11,56% 
	55.704 
	46,87%

	30/11/2021
	143.806 
	57.490 
	39,98% 
	18.722 
	13,02% 
	76.212 
	53,00%

	31/12/2021 
	169.612 
	79.249 
	46,72% 
	23.016 
	13,57% 
	102.265 
	60,29%

c) que, conforme tabela citada, o percentual de pedidos finalizados com pagamento aumentou de 1,08% em maio/2021 (247 de 22.815 pedidos) para 46,72% em dezembro (79.249 de 169.612 pedidos) , além disso, o total de pedidos finalizados chegou a 60,29% em dezembro/2021;
d) que, do total de pedidos analisados pela Caixa, a cobertura que se destaca é a de morte, com 68,73% de deferimento, 6,81% indeferidos, totalizando 75,54% finalizados até dezembro/2021. Com relação à cobertura de invalidez permanente, houve aumento no percentual de deferimento quando comparado às bases anteriores, principalmente por conta da finalização do processo de contratação das empresas prestadoras de perícias médicas, provocando um aumento no percentual de pedidos deferidos de invalidez de 0,82% em junho/2021 para 37,95% em dezembro/2021, conforme tabela a seguir contendo as quantidades e percentuais de pedidos finalizados (indeferidos ou deferidos) até dezembro de 2021:
	Cobertura
	Pedidos
	Pedidos Deferidos
	%
	Pedidos Indeferidos
	%
	Pedidos Finalizados
	%

	Morte
	43.980
	30.229
	68,73%
	2.995
	6,81%
	33.224
	75,54%

	Invalidez
	83.896
	31.838
	37,95%
	11.465
	13,67%
	43.303
	51,62%

	DAMS
	41.736
	17.182
	41,17%
	8.556
	20,50%
	25.738
	61,67%

	Total
	169.612
	79.249
	46,72%
	23.016
	13,57%
	102.265
	60,29%

e) que o prazo de 30 dias é contado a partir da data de entrega da documentação completa que comprove o direito à indenização, o que não necessariamente coincide com a data de abertura do pedido (e é comum que não coincida) . Dessa forma, o percentual de pedidos não finalizados na posição de 31/12/2021 (39,71%) , que pode ser obtido na tabela acima por meio do complementar de 60,29%, não significa necessariamente que se trata de pedidos em atraso. Conforme consta em tabela, dos 39,71% dos pedidos em aberto, 25,10% estão em pendência, aguardando retorno de documentação do solicitante, e 14,61% estão em análise com a Caixa. Por fim, como explicado anteriormente, mesmo os 14,61% em análise não necessariamente se encontram em atraso, pois englobam tanto casos que estão em análise após solicitação inicial como casos que retornaram à análise da Caixa depois de juntada de documentação complementar;
	f) que, de forma geral, a atuação da fiscalização da Susep junto à Caixa teve o objetivo de melhorar a prestação do serviço contratado, tanto para agilizar o pagamento das indenizações para aqueles que têm direito, quanto para evitar as sistemáticas fraudes observadas historicamente e uso indevido da política pública representada pelo seguro DPVAT;
	g) que, se consideramos a relação entre os pagamentos efetuados dentro do mesmo ano e a quantidade total de pedidos realizados, temos os seguintes percentuais oscilando numa faixa próxima (Caixa x Seguradora Líder) : g.1) 2021 - 46%, g.2) 2020 - 52%, g.3) 2019 - 48% e g.4) 2018 - 41%; 
h) que a Caixa apresentou dificuldades para análise e pagamento dos pedidos nos primeiros meses de 2021. No entanto, há de se considerar que tal situação é compreensível, levando-se em conta a elevada complexidade operacional do DPVAT e o fato de que a contratada teve que organizar toda a operação em um curto espaço de tempo em função da situação excepcional após a dissolução voluntária do Consórcio DPVAT. Assim, é natural que a quantidade de pagamentos da Caixa, em um primeiro momento, não tenha acompanhado a quantidade de deferimentos da seguradora Líder, que já possuía experiência na operação do DPVAT desde 2008, tendo tido ainda maior tempo hábil para a sua estruturação (aproximadamente um ano, conforme Resolução CNSP 154/2006) ;
i) que, com base em gráficos apresentados, verifica-se que, no segundo semestre de 2021, a Caixa concluiu a organização da operação do DPVAT a ponto de gerar uma tendência clara de aumento na quantidade dos pagamentos, tendo alcançado, inclusive, patamares de pagamentos similares aos dos anos anteriores.
3.4.	no que tange ao item 9.3.4, a Susep informou o seguinte:
a) que a Caixa tomou as seguintes medidas a fim de sanar as deficiências: a.1)  implementação de funcionalidade que permite ao procurador da vítima acompanhar o pedido, pelo aplicativo, das solicitações em que for procurador; a.2) na consulta, é possível verificar o tipo da indenização, se o pedido está concluído ou em andamento, possibilitando identificar se a solicitação está com pendência e os documentos incluídos; e a.3) revisão de toda a mensageria do App DPVAT Caixa, exibida durante o fluxo de cadastramento de solicitação de indenização, de forma a agilizar os pedidos e mitigar pendências;
b) que, em relação à origem da abertura dos pedidos, 90% são abertos via aplicativo e 10% são registrados por meio das agências físicas da Caixa (data-base de 31/12/2021) ;
c) que, conforme gráficos, a recepção de pedidos no ano de 2021 seguiu a tendência dos três anos anteriores, considerando os efeitos da pandemia;
d) que, ao consultar os relatórios de fiscalização, percebe-se que a quantidade de acessos foi crescente de fevereiro a setembro, havendo estabilidade na quantidade de acessos nos meses de outubro a dezembro, chegando a cerca de 106 mil acessos/mês nos últimos três meses do ano, sendo que a utilização máxima da capacidade chegou a 50% em dezembro, tendo o aplicativo apresentado indisponibilidade apenas no dia 28/6/2021, pelo período de 11 horas.
EXAME TÉCNICO 
4. 	Com base na determinação contida no Acórdão 2668/2021-TCU-Plenário e nas justificativas e documentos apresentados pela Susep, têm-se as seguintes informações:
4.1.	que os dados apresentados no Relatório de Fiscalização Susep 15/2021 (peça 3, p. 93-111) , de 15/10/21, são referentes ao período de janeiro a junho de 2021, já analisados em sede do TC Processo 016.243/2021-8 e, além disso, anteriores à publicação do acórdão com determinação de providências;
4.2.	que o Relatório de Fiscalização Susep 16/2021 (peça 3, p. 116-119) , de 2/9/2021, é referente ao período de julho de 2021, cuja conclusão aferiu que o aplicativo DPVAT Caixa apresentou tempo de indisponibilidade apenas em junho de 2021, totalizando 11 horas de indisponibilidade em todo o período avaliado e que, segundo a Caixa, o pico de utilização gira em torno de 20% da capacidade operacional, sendo que a quantidade de acessos ainda é crescente a cada mês, considerando que os avisos de sinistro da cobertura de Invalidez Permanente apresentam um atraso entre a data de ocorrência e a data de aviso;
4.3.	que a Caixa, por meio do Ofício 104, de 21/9/2021 (peça 3, p. 130) , informou à Susep que para o mês de agosto/2021 foram computados 93.680 acessos, com capacidade máxima de 830 acessos por minuto e sem registro de indisponibilidade para o período, esclarecendo que os momentos de pico de acesso demandaram um máximo de 21% da capacidade de atendimento disponível;
4.4.	que a Caixa, por meio do Ofício 103, de 1º/10/2021 (peça 3, p. 131) , informou à Susep que os pedidos de Despesa de Assistência Médica e Suplementares - DAMS que apresentam valor de indenização acima de R$ 1.000,00 reais são direcionados à perícia médica documental, conforme prerrogativa constante na cláusula primeira do Contrato 2/2021 SEI/SUSEP, a fim de proporcionar maior segurança ao processo com a comprovação do nexo causal entre o acidente e a indenização das despesas pleiteadas e que, referente ao cálculo dos juros e atualização monetária para pagamentos acima de 30 dias, esclareceu que a apuração do valor é realizada através dos índices IPCA + juros de mora;
4.5.	que a Caixa, por meio do Ofício 120 (peça 3, p. 151-155) , de 26/10/21, informou à Susep que encaminhou informações dos pedidos de indenização referentes ao aplicativo DPVAT Caixa, contendo a rotina de procedimentos na entrada de solicitação via app e via agência bancária, destacando que o sistema está parametrizado para que os pedidos de indenização possam ser solicitados pelo beneficiário da vítima; representante legal da vítima menor ou incapaz, e procurador da vítima, bem como verifica a conformidade dos dados da vítima na Receita Federal, e que a principal alteração foi promovida a partir do dia 4 de outubro de 2021, que decorre do lançamento da uma plataforma única DPVAT.Caixa, informando que houve a exclusão da opção combo IP (Invalidez Permanente) + DAMS (Despesa de Assistência Médica e Suplementares) na abertura da solicitação, mantendo as solicitações apartadas, tal exclusão ocorreu devido à particularidade no atendimento de cada uma, permitindo o pagamento de uma indenização independente do prazo de atendimento ou deferimento/indeferimento da outra. O prazo da perícia documental é de 5 dias úteis e da perícia médica são 10 dias úteis, portanto a separação do combo de Invalidez Permanente + Despesa de Assistência Médica e Suplementares, possibilita o atendimento de uma das perícias independente de seu tipo (documental e médica) , no caso de DAMS (Despesa de Assistência Médica e Suplementares) só vai para a perícia no caso de as despesas superarem o valor de R$1.000,00 (mil reais) ;
4.6.	que o Relatório de Fiscalização Susep 20/2021 (peça 3, p. 156-170) , de 22/11/2021, tendo como escopo os meses de janeiro a setembro de 2021, apresentou as seguintes conclusões de forma síntese: houve melhoria na comunicação com os beneficiários, por meio das seguintes providências: a) revisão do conteúdo/script dos canais de consulta e de atendimento; b) precisão na informação do andamento da solicitação no app DPVAT; c) acesso ao status do andamento da solicitação do cliente na agência; d) disponibilização de materiais de consulta na intranet da Caixa através do Blog DPVAT; e) revisão no site www.caixa.gov.br/dpvat da orientação de como o cliente deve navegar no aplicativo para abrir e acompanhar uma solicitação, visando dar maior clareza e precisão na informação; e f) lançamento do sistema DPVAT.Caixa em 4/10/2021, plataforma única de recepção de pedidos de indenização, possibilitando ao cliente abrir o pedido na agência e poder consultar, em tempo real, no aplicativo, dando maior transparência no acompanhamento dos pedidos;
4.7.	que a Susep, por meio do Ofício Eletrônico 57/2021 (peça 3, p. 176-177) , de 30/11/2021, interpelou a Caixa quanto ao cumprimento das determinações contidas no Acórdão 2668/2021-TCU-Plenário;
4.8.	que a Caixa, por meio do Ofício 136 (peça 3, p. 178-181) , de 7/12/2021, apresentou à Susep as seguintes respostas no que tange a cada item do acórdão supracitado: 
4.8.1	 medidas para correção de eventuais falhas relacionadas aos atrasos nos pagamentos de indenização do DPVAT: a) houve realização de ajuste na esteira de tratamento dos pedidos de indenização, estabelecendo-se um critério único no fluxo de demandas, de forma que os pedidos sejam tratados por antiguidade; b) outra medida de destaque foi o estabelecimento de check list dos roteiros operacionais de tratamento dos pedidos, no sistema, fazendo com que o trabalho fique mais rápido, dinâmico, padronizado e eficiente; c) o Portal DPVAT.Caixa, implementado em outubro de 2021, foi outra medida importante, pois unificou a plataforma para registro e tratamento dos pedidos, oferecendo às agências maior facilidade no atendimento aos beneficiários que não tem acesso ao app DPVAT Caixa ou optam pelo canal de atendimento físico; d) houve padronização dos textos explicativos para maior clareza das pendências encontradas na documentação apresentada nas solicitações, como forma de ensejar um melhor entendimento pelo beneficiário e regularização mais rápida, reduzindo o tempo de espera pelos pagamentos, quando devidos; e) houve implementação da rotina de capacitação voltada para qualificação das pessoas no processo DPVAT para todos os analistas envolvidos, objetivando a eficiência, amadurecimento da equipe e padronização das análises; 
4.8.2.	a forma de comunicação com os beneficiários, que possuem processos pendentes de regularização, foi aperfeiçoada com a adoção das seguintes ações: a) revisão do conteúdo/script dos canais de consulta do teleatendimento; disponibilização do Portal DPVAT.Caixa que possibilita a consulta sobre o andamento dos processos pela agência; revisão das mensagens de pendências, de deferimento e de indeferimento, ajustando as fraseologias do app DPVAT Caixa; b) após o lançamento do Portal DPVAT.Caixa, se um cliente abrir um pedido na agência ele pode consultá-lo, em tempo real no aplicativo DPVAT Caixa, o que qualificou o atendimento e ofereceu maior transparência no acompanhamento dos pedidos; c) atualmente, estão disponíveis os seguintes canais de atendimento ao cliente: URA Caixa Cidadão (0800 726 0207) ; app DPVAT (Central de Ajuda) ; Agência Caixa; SAC Caixa, através do telefone 0800 726 0101 - atende reclamações, sugestões, elogios e informações sobre produtos e serviços da Caixa, incluindo o DPVAT, cujo atendimento ocorre 24 horas por dia, 7 dias por semana; canal de Ouvidoria, através do telefone 0800 725 7474, cujo atendimento ocorre em dias úteis, das 09h às 18h; d) site da Caixa (www.caixa.gov.br/dpvat) que apresenta informações sobre a indenização DPVAT, tais como: a quem se destina, tipos de coberturas, procedimentos para solicitar a indenização, documentos necessários, dentre outras; e) há disponibilização de perguntas mais frequentes de forma bastante detalhada no site www.caixa.gov.br/dpvat, contendo todas as informações necessárias aos beneficiários, facilitando acesso ao direito e gerando transparência ao processo;
4.8.3.	as medidas adotadas pela Caixa para aumentar o percentual de deferimento dos pedidos do DPVAT foram as seguintes: a) houve desenvolvimento e disponibilização à rede de atendimento de plataforma única de cadastramento e suporte às solicitações de indenização do seguro, por meio do Portal DPVAT.Caixa, com objetivo de oferecer às agências maior facilidade e tempestividade no atendimento aos beneficiários que não tem acesso ao app DPVAT Caixa ou optam pelo canal físico; b) outra ação desenvolvida foi a estruturação de coordenação especializada de Análise de  Mérito, qualificando a análise e o atendimento; c) as sugestões/reclamações recebidas pela Caixa, a partir dos diversos canais de atendimento disponibilizados, são levadas em conta para a otimização dos processos e dos sistemas envolvidos no tratamento das solicitações de indenizações; d) os ajustes realizados nas fraseologias utilizadas para informação aos solicitantes também favoreceram o aumento do percentual de deferimento;
4.8.4.	para melhorar a funcionalidade do app DPVAT Caixa foram adotadas as medidas a seguir: a) implementação de funcionalidade que permite ao procurador da vítima acompanhar o pedido, pelo aplicativo, das solicitações em que for procurador, de forma simples e intuitiva; b) na consulta, é possível verificar o tipo da indenização, se o pedido está concluído ou em andamento, possibilitando identificar se a solicitação está com pendência, o prazo para atendimento e os documentos incluídos; c) integração do sistema DPVAT com outros sistemas corporativos para verificação do CPF do solicitante com a base da Receita Federal; d) revisão de toda a mensageria do app DPVAT Caixa, exibida durante o fluxo de cadastramento de solicitação de indenização, de forma a agilizar os pedidos e mitigar pendências; e) em fase de implementação, revisão dos textos informativos do app DPVAT Caixa e melhorias nos sistemas internos, que visam agilizar a análise e deferimento dos pedidos enviados, além de criação de funcionalidade que permite a troca de arquivos da Caixa com as empresas de perícia contratadas (fornecimento de documento/laudo) de forma eletrônica.
4.9.	que a Caixa, por meio do Ofício 17 (peça 3, p. 187) , de 21/1/2022, informou à Susep que foram computados, no mês de dezembro/2021, 105.675 (cento e cinco mil e seiscentos e setenta e cinco) acessos, com capacidade máxima do aplicativo de 828 (oitocentos e vinte e oito) acessos por minuto, utilizando em momentos de pico 50% da capacidade e sem registro de indisponibilidade para o período (downtime) ;
4.10.	que o Relatório de Fiscalização Susep 2/2022 (peça 3, p. 188-190) , de 2/2/2022, concluiu que, nos meses de janeiro a dezembro de 2021, a média de utilização máxima da capacidade do aplicativo DPVAT ficou em 23,75%, sendo observado, nos meses de novembro e dezembro, percentuais muito superiores à média, havendo indisponibilidade do aplicativo apenas no dia 29/06/2021, no período das 01h00 às 12h00 e a quantidade de acessos foi crescente a cada mês;
4.11.	que a Caixa, por meio do Ofício 143 (peça 3, p. 192) , de 27/12/2021, informou à Susep que o app DPVAT Caixa (quantidade de acessos, capacidade máxima de acessos simultâneos e o tempo de indisponibilidade) , no mês de outubro, teve 106.121 (cento e seis mil e cento e vinte e um) acessos, sendo que sua capacidade máxima de acessos foi de 685 acessos por minuto, utilizando em momentos de pico 27% da capacidade de atendimento e sem registro de indisponibilidade para o período, e que, no mês de novembro 2021, o app teve 106.776 (cento e seis mil e setecentos e setenta e seis mil) acessos, com capacidade máxima de acessos de 840 por minuto, utilizando em momentos de pico 45% da capacidade de atendimento, não ocorrendo indisponibilidade;
4.12.	que a Caixa, por meio do Ofício 2 (peça 3, p. 193-200) , de 11/1/2022, informou à Susep, de forma síntese, o seguinte: a) os canais disponibilizados pela CAIXA para recepção de pedidos de indenização do DPVAT são o app DPVAT CAIXA e as mais de 4.200 agências; b) detalhamento do passo-a-passo da solicitação do DPVAT, via app, pela vítima/beneficiário; c) fluxo de pedidos de indenização do DPVAT recepcionados nas agências da Caixa; d) com relação ao funcionamento da operação, abrange 5 macroatividades: análise de mérito, perícia médica, análise de conformidade, abertura de conta e crédito da indenização; e) no 4º trimestre, foram adotadas alterações procedimentais no que concerne à análise de mérito, no sentido de otimização do processo de análise; f) reiterou que os canais de comunicação com os beneficiários são o app DPVAT, a agência Caixa, a Unidade de Resposta Audível - URA Caixa Cidadão, o SAC Caixa e a Ouvidoria; g) após o lançamento do Portal DPVAT.CAIXA, se um beneficiário abrir um pedido na agência ele pode consultá-lo, em tempo real, no aplicativo app DPVAT CAIXA, o que qualificou o atendimento e ofereceu maior transparência no acompanhamento dos pedidos; h) a fim de melhorar a comunicação e facilitar entendimento do cliente, foi realizada a revisão nas mensagens encaminhadas aos beneficiários informando sobre o status de pendências, deferimentos e indeferimento; i) o site da CAIXA (www.caixa.gov.br/dpvat) apresenta informações sobre as indenizações DPVAT, tais como: a quem se destina, tipos de coberturas, procedimentos para solicitar a indenização, documentos necessários, dentre outras; j) as empresas de perícia foram contratadas para a prestação de serviço especializado em análise médica documental e avaliação médica (presencial, por teleconferência e domiciliar) , cada  região geográfica do país (Norte, Sul, Sudeste, Centro-Oeste e Nordeste) tem uma empresa contratada que realiza parceria com clínicas e médicos conveniados localizados nas principais cidades polo de cada Estado; k) em dezembro/2021, foram criados três modelos únicos de laudo, sendo um para análise médica documental para DAMS, um para análise médica documental para invalidez Permanente e um para avaliação médica pericial de invalidez permanente; e l) houve criação de manual de procedimentos operacionais divulgado às empresas médicas para padronização da prestação do serviço.
5.	Em relação ao cumprimento da determinação constante do subitem 9.3.1 do acórdão, segundo as informações apresentadas tanto pela Susep quanto pela Caixa, pode-se concluir que houve correção de falhas no segundo semestre de 2021 relacionadas aos atrasos nos pagamentos do seguro DPVAT, pois conforme tabela apresentada (item 3.1) , apesar do aumento crescente no número de pedidos  de indenização acumulados que cresceu de 33.510 (jun/21) para 169.612 (dez/21) , o percentual de pedidos em análise diminuiu em proporção inversa de 48,59% (jun/21) para 14,61% (dez/21) , implicando afirmar que houve diminuição do tempo de análise por parte da Caixa ao longo do exercício de 2021, primeiro ano de gerenciamento da indenização no âmbito da empresa pública em razão da dissolução do Consórcio DPVAT.
6.	Em relação ao cumprimento da determinação constante do subitem 9.3.2 do acórdão, constata-se que a Caixa implementou medidas de comunicação com os beneficiários, tais como, revisão dos canais de consulta, disponibilização do Portal DPVAT.Caixa, revisão de mensagens de pendências no aplicativo e envio de e-mail aos beneficiários, haja vista que, conforme tabela apresentada (item 3.1) , houve melhoria na regularização de pendências documentais, tendo em vista que o percentual de pedidos pendentes sofreu uma diminuição, razoável, na faixa de 31 a 35% (jul a nov/21) para 25% (dez/21) , além disso, o percentual de pedidos finalizados aumentou, consideravelmente, passando de 19,40% (jun/21) para 60,29% (dez/21) .
7.	Em relação ao cumprimento da determinação constante do subitem 9.3.3 do acórdão, constata-se que houve aumento do percentual de pagamentos do seguro DPVAT no segundo semestre de 2021, haja vista que, conforme tabela apresentada (item 3.3, alínea "b") , a quantidade de pedidos acumulados deferidos aumentou de 2.628 (jun/21) para 79.249 (dez/21) , representando uma variação percentual cumulativa de pedidos deferidos de 7,84% (jun/21) para 46,72% (dez/21) .
8.	Em relação ao cumprimento da determinação constante do subitem 9.3.4 do acórdão, constata-se que a Susep implementou medidas de fiscalização melhorando o funcionamento do aplicativo DPVAT Caixa, tais como, permissão do procurador da vítima acompanhar o pedido, verificação, via consulta, do tipo de indenização a ser paga e do status do pedido, além de revisão de todo o fluxo de mensagens do aplicativo a fim de sanar ou corrigir pendências, destacando-se que 90% dos pedidos de indenização são realizados via app e 10% via agências bancárias (item 3.4) .
CONCLUSÃO
9.	Tendo em vista que a determinação constante do item 9.3 e subitens 9.3.1, 9.3.2, 9.3.3 e 9.3.4  do Acórdão 2668/2021-TCU-Plenário, Relator Exmo. Ministro Raimundo Carreiro, foi cumprida na integralidade, pois houve ações de melhoria por parte da Susep junto à Caixa, deve-se proceder ao encerramento do processo e o apensamento dos autos ao processo originário, qual seja, o TC Processo 016.243/2021-8.
10.	Ademais, deve-se dar ciência dos motivos que determinaram esse encerramento à Susep e à Caixa, conforme preceitua o art. 169, § 1º, do Regimento Interno do TCU.
PROPOSTA DE ENCAMINHAMENTO
11.				Ante todo o exposto, submetem-se os autos à consideração superior, propondo:
	a)	 considerar como implementadas as determinações constantes do item 9.3 e subitens 9.3.1, 9.3.2, 9.3.3 e 9.3.4 do Acórdão 2668/2021-TCU-Plenário (itens 5 a 8) ;
	b) 	encerrar o presente processo devido ao apensamento definitivo a outro processo, com fundamento no art. 169, inciso I, do RI/TCU (item 9) ;
	c)	 nos termos do art. 5º, II, da Portaria-Segecex 27/2009, apensar o presente feito ao processo que lhe deu origem, qual seja, o TC Processo 016.243/2021-8 (item 9) ;
	d) 		dar ciência dos motivos determinantes desse encerramento à Susep e à Caixa, conforme preceitua o art. 169, § 1º, do Regimento Interno do TCU (item 10) .
	É o Relatório.

não há

Não atuou.

MONITORAMENTO. ACÓRDÃO 2668/2021-TCU-PLENÁRIO. DETERMINAÇÕES À SUSEP. RESULTADOS DE AÇOES DE FISCALIZAÇÃO NA OPERAÇÃO DO SEGURO DPVAT. CUMPRIMENTO INTEGRAL. APENSAMENTO AO PROCESSO ORIGINÁRIO. COMUNICAÇÕES.

MONITORAMENTO (MON)

Secretaria de Controle Externo do Sistema Financeiro Nacional (SecexFinan).

Em análise, monitoramento das determinações expedidas à Superintendência de Seguros Privados - Susep nos autos do TC Processo 016.243/2021-8 (Denúncia) , por meio do item 9.3, subitens 9.3.1 a 9.3.4, do Acórdão 2668/2021-TCU-Plenário, de relatoria do Ministro Raimundo Carreiro (peça 4) , proferido pelo TCU nos seguintes termos, no essencial:
9.1. com fundamento nos artigos 234 e 235 do Regimento Interno/TCU e no art. 103, § 1º, da Resolução - TCU 259/2014, conhecer da presente Denúncia para, no mérito, considerá-la parcialmente procedente;
9.2. ratificar as medidas adotadas pela Caixa, sob supervisão da Susep, para a gestão dos ativos e dos pagamentos das indenizações do Seguro DPVAT, adotadas até o momento;
9.3. com fundamento no art. 250, inciso II, do Regimento Interno/TCU, determinar à Superintendência de Seguros Privados - Susep que, no prazo de 90 dias, apresente os resultados de suas ações de fiscalização, com a efetiva adoção de medidas que objetivem:
9.3.1. corrigir as falhas relacionadas aos atrasos superiores a 30 dias nos pagamentos de indenizações do seguro DPVAT, apresentando os dados relativos ao ano de 2021, mês a mês; 
9.3.2. aperfeiçoar a forma de comunicação com os beneficiários com processos pendentes de regularização, a fim de instá-los a complementar as informações/documentos necessários;
9.3.3. aumentar o percentual mensal de pagamentos do seguro DPVAT, apresentando os dados relativos ao ano de 2021, mês a mês; 
9.3.4. melhorar a funcionalidade do aplicativo do seguro DPVAT, solucionando, desta forma, as impropriedades detectadas no âmbito da Caixa, a fim de cumprir o princípio da eficiência;  
9.4. determinar à SecexFinanças que monitore o cumprimento dessas ações de fiscalização, apresentando ao Tribunal, no prazo de 60 dias, as conclusões dos trabalhos:
2.	O processo de denúncia TC Processo 016.243/2021-8, em que foram expedidas as determinações ora monitoradas, versou sobre possíveis irregularidades no âmbito do Contrato 02/2021, firmado pela Susep com a Caixa Econômica Federal (Caixa) para operacionalização do Seguro Obrigatório de Danos Pessoais Causados por Veículos Automotores de Vias Terrestres, ou por sua Carga, a Pessoas Transportadas ou Não (Seguro DPVAT) . Em síntese, foram examinadas naqueles autos alegações de irregularidades associadas a supostos: i) atraso no processamento e pagamento de indenizações do DPVAT; ii) baixos percentuais mensais de pagamento do Seguro DPVAT; e iii) inconsistências do aplicativo do Seguro DPVAT que estaria a prejudicar o recebimento da indenização por parte dos usuários.
3.	Por ocasião da apreciação de mérito da denúncia, verificou-se, entre outras conclusões, que a Caixa, de fato, apresentava baixos índices de pagamentos de Seguro DPVAT no 1º semestre de 2021, a indicar franco descumprimento do prazo de 30 dias para pagamento de indenizações aos segurados vítimas de acidentes de trânsito. Além disso, foram identificadas constantes reclamações acerca das funcionalidades do aplicativo DPVAT Caixa, canal responsável por 85% dos pedidos de indenização analisado pela Empresa, a exemplo de erros nos procedimentos de validação dos usuários, não finalização dos pedidos cadastrados, ausência de avisos sobre pendências, e exigência de informações desnecessárias.
4.	Sob outra vertente, constam dos referidos autos manifestações da Susep e da Caixa com esclarecimentos adicionais, indicando aparente melhora nos dados de pagamentos de indenizações a partir do segundo semestre de 2021, e anunciando maior ênfase dada ao combate a fraudes, tanto pela Susep, no momento da contratação, quanto pela Caixa na execução do Contrato.
5.	No Voto condutor do Acórdão ora monitorado, o Ministro Raimundo Carreiro, a quem sucedi na Relatoria desta matéria (art. 153 do Regimento Interno do TCU) , frisou o complexo contexto da transição da operacionalização do Seguro DPVAT para a Caixa, em momento de crise, com risco de descontinuidade de atendimento após súbita dissolução do Consórcio que operava o serviço até então. A partir de todo o conjunto de informações levantadas, concluiu o Relator que o desempenho do agente financeiro do DPVAT vinha registrando sensível melhora, a justificar que o assunto fosse objeto de ação fiscalizatória de primeira ordem por parte da autarquia reguladora (item 9.3 e subitens do Processo Acórdão 2668/20211-Plenário, já transcritos no início deste Voto) . 
6.	No presente monitoramento, a Secretaria de Controle Externo do Sistema Financeiro Nacional - SecexFinanças (peça 8) assim sintetizou o exame das informações levantadas para cada aspecto destacado na decisão monitorada: 
5.	Em relação ao cumprimento da determinação constante do subitem 9.3.1 do acórdão, segundo as informações apresentadas tanto pela Susep quanto pela Caixa, pode-se concluir que houve correção de falhas no segundo semestre de 2021 relacionadas aos atrasos nos pagamentos do seguro DPVAT, pois conforme tabela apresentada (item 3.1) , apesar do aumento crescente no número de pedidos  de indenização acumulados que cresceu de 33.510 (jun/21) para 169.612 (dez/21) , o percentual de pedidos em análise diminuiu em proporção inversa de 48,59% (jun/21) para 14,61% (dez/21) , implicando afirmar que houve diminuição do tempo de análise por parte da Caixa ao longo do exercício de 2021, primeiro ano de gerenciamento da indenização no âmbito da empresa pública em razão da dissolução do Consórcio DPVAT.
6.	Em relação ao cumprimento da determinação constante do subitem 9.3.2 do acórdão, constata-se que a Caixa implementou medidas de comunicação com os beneficiários, tais como, revisão dos canais de consulta, disponibilização do Portal DPVAT.Caixa, revisão de mensagens de pendências no aplicativo e envio de e-mail aos beneficiários, haja vista que, conforme tabela apresentada (item 3.1) , houve melhoria na regularização de pendências documentais, tendo em vista que o percentual de pedidos pendentes sofreu uma diminuição, razoável, na faixa de 31 a 35% (jul a nov/21) para 25% (dez/21) , além disso, o percentual de pedidos finalizados aumentou, consideravelmente, passando de 19,40% (jun/21) para 60,29% (dez/21) .
7.	Em relação ao cumprimento da determinação constante do subitem 9.3.3 do acórdão, constata-se que houve aumento do percentual de pagamentos do seguro DPVAT no segundo semestre de 2021, haja vista que, conforme tabela apresentada (item 3.3, alínea "b") , a quantidade de pedidos acumulados deferidos aumentou de 2.628 (jun/21) para 79.249 (dez/21) , representando uma variação percentual cumulativa de pedidos deferidos de 7,84% (jun/21) para 46,72% (dez/21) .
8.	Em relação ao cumprimento da determinação constante do subitem 9.3.4 do acórdão, constata-se que a Susep implementou medidas de fiscalização melhorando o funcionamento do aplicativo DPVAT Caixa, tais como, permissão do procurador da vítima acompanhar o pedido, verificação, via consulta, do tipo de indenização a ser paga e do status do pedido, além de revisão de todo o fluxo de mensagens do aplicativo a fim de sanar ou corrigir pendências, destacando-se que 90% dos pedidos de indenização são realizados via app e 10% via agências bancárias (item 3.4) .
7.	Dessa forma, a SecexFinanças, em pareceres uniformes (peças 8 a 10) , propôs considerar como "implementadas" as determinações do item 9.3 e subitens do Acórdão 2668/2021-TCU-Plenário, com o consequente apensamento definitivo dos presentes autos ao processo originário, TC Processo 016.243/2021-8.
8.	Desde já manifesto minha concordância com o pronunciamento da SecexFinanças (peça 8) , cujos fundamentos adoto como minhas razões de decidir, sem prejuízo de breves destaques e comentários.
9.	O modelo de gestão do Seguro DPVAT que antecedeu a contratação da Caixa, pela Susep (contrato firmado em 15/1/2021) , teve início em 1º/1/2008, mediante a constituição de consórcio, administrado por uma seguradora especializada, na qualidade de líder dos consorciados, a Seguradora Líder. O modelo anterior perdurou, portanto, por treze anos, até 31/12/2020.
10.	Análises anteriores efetuadas no âmbito desta Corte acerca do modelo até então executado para operação do Seguro DPVAT, já apontavam grave vício na sistemática de remuneração das seguradoras consorciadas, que, isentas de qualquer risco econômico, possuíam direito a uma margem de resultado (lucro) de até 2% sobre o total da arrecadação anual com os prêmios do seguro, rateada proporcionalmente conforme a participação de cada uma das seguradoras no consórcio. Em outras palavras, os aumentos dos sinistros, das despesas com sinistros e de despesas administrativas implicavam elevação no valor da tarifa, que resultava no aumento da arrecadação e, consequentemente, no aumento do lucro do consórcio.
11.	Tais fragilidades constituíram ambiente propício para fraudes e irregularidades, o que provocou a realização, em 2015, da Operação Tempo de Despertar, da Polícia Federal, que culminou em mandados de prisão temporária, busca, apreensão, sequestro de bens, além de afastamento de gestores por fraudes. 
12.	A partir daí, diversas outras ações se sucederam para coibir tais ocorrências, com destaque para a auditoria forense realizada pela KPMG Assessoria, voltada a identificar indícios de envolvimento de membros da administração da Seguradora Líder em irregularidades apontadas na Operação Tempo de Despertar, além da atuação do Ministério Público Federal e da intensificação da fiscalização por parte da Susep. 
13.	Especificamente com relação à atuação da Susep, foi realizada fiscalização, concluída em 2020, que apontou milhares de despesas com recursos do Seguro DPVAT, consideradas irregulares, num montante que, atualizado, superava o montante de R$ 2,2 bilhões. Em 16/11/2020, a Susep notificou a Seguradora Líder a recolher essa quantia ao caixa dos recursos do Seguro DPVAT. O assunto está sendo tratado no TC Processo 032.178/2017-4, que será referido adiante. 
14.	Em paralelo às ações empreendidas, e em função da redução de sinistros observada, a partir de 2017, o Conselho Nacional de Seguros Privados - CNSP, ponderando os riscos de eventuais déficits ou superávits atuariais, e considerando os recursos acumulados de anos anteriores, passou a promover uma redução gradativa nos valores dos prêmios estabelecidos (valor cobrado dos proprietários de veículos automotores terrestres a título de seguro obrigatório) . A título informativo, em 2016 os prêmios a serem pagos variavam entre R$ 105,65 e R$ 396,49, ao passo que em 2020, tais valores oscilaram entre R$ 1,06 e R$ 6,38.
15.	Toda essa mudança de cenário culminou com a súbita decisão das seguradoras consorciadas, em reunião de 24/11/2020, pela dissolução do Consórcio DPVAT, com efeitos a partir de 1º de janeiro de 2021. Ou seja, restavam apenas trinta e seis dias para que fossem adotadas medidas para evitar a descontinuidade do Seguro DPVAT, com os seus efeitos negativos associados (toda a frota de veículos automotores de vias terrestres passaria a ficar irregular face à obrigatoriedade do Seguro DPVAT prevista em lei; a população passaria a ficar desprotegida da cobertura do seguro) .
16.	As ocorrências acima referidas foram tratadas no âmbito do TC Processo 032.178/2017-4, que trata de Relatório de inspeção em Solicitação do Congresso Nacional, voltada a apurar a ocorrência de fraudes e/ou irregularidades na gestão dos recursos do Seguro DPVAT, nos exercícios de 2008 a 2018, ainda pendente de apreciação final de mérito. Naqueles autos, o Ministro Raimundo Carreiro (a quem sucedi na relatoria desse processo, conforme art. 153 do Regimento Interno do TCU) adotou medida cautelar, referendada por meio do Acórdão 70/2021-TCU-Plenário, para determinar cautelarmente à Susep e ao CNSP a adoção das providências necessárias para assegurar a continuidade doa operacionalização do Seguro DPVAT, sem qualquer interrupção, até que fosse concluída a transferência da gestão para outro ente público ou privado, em especial com o repasse dos recursos das provisões técnicas do balanço do Consórcio do Seguro DPVAT.
17.	Nesse ínterim, o CNSP, em caráter de urgência, adotou medidas de sua competência, que foram assim sintetizadas no Voto condutor do Ministro Raimundo Carreiro no Acórdão 70/2021-TCU-Plenário:
4.	Mais especificamente, mediante a Resolução CNSP 399, o Conselho Nacional de Seguros Privados estabeleceu que o prêmio do Seguro DPVAT, considerando o elevado montante das reservas técnicas existentes, será igual a zero para o ano de 2021, o que significa que os prêmios serão considerados pagos para todos os proprietários de veículos sujeitos a registro e a licenciamento, na forma estabelecida no Código de Trânsito Brasileiro (CTB) , afastando qualquer impacto para a regularidade da frota nacional de veículos em 2021.
5.	Por meio da Resolução CNSP 400/2020, o Conselho autorizou a Susep a contratar instituição para realizar a gestão e a operacionalização das indenizações referentes ao Seguro DPVAT, visando a garantir, de modo excepcional e temporário, em razão da singularidade gerada pela dissolução do Consórcio DPVAT, a continuidade do pagamento das mencionadas indenizações referentes aos sinistros ocorridos a partir do dia 1º de janeiro de 2021.
6.	Na mesma Resolução 400/2020, o CNSP estabeleceu a obrigação de a nova contratada para a gestão do DPVAT constituir um fundo (FDPVAT; estatuto aprovado por meio da Resolução CNSP 403/2021) , formado pelo montante dos excedentes a serem transferidos pelo Consórcio DPVAT e pelos rendimentos obtidos com a aplicação de seus recursos financeiros (montante calculado pela Susep em R$ 4.127.768.723,96, e aprovado pela Resolução CNSP 402/2021) , com a finalidade exclusiva de custear o pagamento de indenizações do Seguro DPVAT ocorridos a partir de 1º de janeiro de 2021.
7.	Em consonância com o disposto na Resolução CNSP 400/2020, a Susep informou ter celebrado no dia 15 de janeiro de 2021 contrato com a Caixa Econômica Federal, instituição que cumpre os requisitos estabelecidos na referida norma, de possuir "elevada estrutura tecnológica, capacidade operacional e capilaridade nacional compatíveis com a complexidade e abrangência da operação, além da estrutura de atendimento presencial em caso de necessidade".
18.	A contextualização apresentada foi exposta para que se tenha dimensão da complexidade da operacionalização do Seguro DPVAT, serviço assumido pela Caixa Econômica Federal, de forma urgente e em momento de crise, a partir de 1º/1/2021, envolvendo elevadíssima materialidade de recursos associados, com histórico recente de graves fraudes.
19.	Dessa forma, seria razoável considerar que haveria um período de estruturação e de adaptação, visto que não existiu um período de transição mínimo. Não se pode ignorar que, a despeito de cumprir com os requisitos de "elevada estrutura tecnológica, capacidade operacional e capilaridade nacional", a Caixa assumiu um serviço totalmente novo em suas operações, com suas especificidades, a demandar, por exemplo, a "estruturação de coordenação especializada de Análise de Mérito, qualificando a análise e o atendimento" e a "contratação das empresas prestadoras de perícia médica" (peça 3, p. 7) .
20.	Foi o que observou a Susep em suas ações de fiscalização, conforme se depreende da manifestação apresentada pela autarquia em atendimento ao item 9.3 do Acórdão 2668/2021-TCU-Plenário, ora em monitoramento (peça 3) :
36.	Dessa forma, percebe-se que a Caixa apresentou dificuldades para análise e pagamento dos pedidos nos primeiros meses de 2021. No entanto, há de se considerar que tal situação é compreensível, levando-se em conta a elevada complexidade operacional do DPVAT e o fato de que a contratada teve que organizar toda a operação em um curto espaço de tempo em função da situação excepcional após a dissolução voluntária do Consórcio DPVAT. Assim, é natural que a quantidade de pagamentos da Caixa, em um primeiro momento, não tenha acompanhado a quantidade de deferimentos da Seguradora Líder, que já possuía experiência na operação do DPVAT desde 2008, tendo tido ainda maior tempo hábil para a sua estruturação (aproximadamente um ano, conforme Resolução CNSP nº 154/2006) .
37.	No entanto, com base nos gráficos apresentados, verifica-se que, no segundo semestre de 2021, a Caixa concluiu a organização da operação do DPVAT a ponto de gerar uma tendência clara de aumento na quantidade dos pagamentos, tendo alcançado, inclusive, patamares de pagamentos similares aos dos anos anteriores.
21.	Nessa mesma linha, conforme bem observado pela SecexFinanças, sob todos os aspectos das ações de fiscalização para os quais a Susep foi instada a se manifestar (subitens 9.3.1 a 9.3.4 do Acórdão 2668/2021-TCU-Plenário) , houve indicação de aprimoramentos consistentes na operação do Seguro DPVAT pela Caixa:
a) aumento crescente no número de pedidos de indenização, com diminuição do tempo de análise por parte da Caixa, sinalizando a correção de falhas relacionadas aos atrasos nos pagamentos dos benefícios (subitem 9.3.1 do Acórdão 2668/2021-TCU-Plenário) ;
b) implementação de novas medidas de comunicação com os beneficiários (canais de consulta, Portal DPVAT.Caixa, melhorias no aplicativo) , com melhora na regularização de pendências documentais e no percentual de pedidos finalizados (subitem 9.3.2 do Acórdão 2668/2021-TCU-Plenário) ;
c) razoável crescimento na quantidade de pedidos acumulados deferidos (de 2.628 em junho/2021, para 79.249 em dezembro/2021) , resultando em aumento no percentual de pagamentos do seguro (subitem 9.3.3 do Acórdão 2668/2021-TCU-Plenário) ; e 
d)  implantação de novas funcionalidades do aplicativo do Seguro DPVAT, com o saneamento e correção de pendências, a sinalizar boa aceitação por parte do público interessado - no período, 90% dos pedidos de indenização foram realizados por meio do aplicativo, e 10% por meio de agências bancárias (subitem 9.3.4 do Acórdão 2668/2021-TCU-Plenário) .
22.	Assim, acolho, com breves ajustes de forma, a proposta oferecida pela SecexFinanças (peças 8 a 10) , no sentido de considerar implementadas as determinações exaradas pelo TCU, mediante o item 9.3 e subitens 9.3.1 a 9.3.4 do Acórdão 2668/2021-TCU-Plenário, bem como pelo apensamento definitivo ao processo de origem.
23.	Ante o exposto, Voto por que o Tribunal adote a minuta de acórdão que ora submeto à apreciação deste Colegiado.
TCU, Sala das Sessões, em 13 de abril de 2022.
ANTONIO ANASTASIA 
Relator